【裁判字號】    96,上更(一),63
【裁判日期】    970318
【裁判案由】    貪污治罪條例等
【裁判全文】
台灣高等法院刑事判決              96年度上更(一)字第63號
上  訴  人  台灣宜蘭地方法院檢察署檢察官
上  訴  人
即  被  告  乙○○
選任辯護人  張麗玉律師
            葉大慧律師
上  訴  人
即  被  告  辛○○
選任辯護人  林國漳律師
上列上訴人等因被告等違反貪污治罪條例等案件，不服台灣宜蘭
地方法院九十三年度訴字第一四三號，中華民國九十五年一月十
六日第一審判決（起訴案號：台灣宜蘭地方法院檢察署九十二年
度偵字第一九三七號）提起上訴，本院判決後經最高法院發回更
審，本院更為判決如下：
    主  文
原判決撤銷。
辛○○連續行使偽造公文書，足以生損害於公眾及他人，處有期
徒刑壹年貳月；減為有期徒刑柒月。
乙○○無罪。
    事  實
一、辛○○於民國八十九年十月十九日以機要人員任用，擔任宜
    蘭縣五結鄉公所（下稱鄉公所）秘書一職（至九十一年三月
    一日免職），負責處理機要事務，襄理鄉長及主任秘書處理
    鄉務、審核文稿及其他上級交辦事務。
二、緣設址宜蘭市○○路三七六號二樓之二之宜隆瓦斯股份有限
    公司（下稱宜隆瓦斯公司）在宜蘭縣五結鄉三興村之「丙烷
    混合氣供應廠設廠計劃」，雖於八十五年間經宜蘭縣政府核
    准，然因屢遭民眾抗爭，致該公司多次向鄉公所申請挖掘宜
    蘭縣五結鄉○○○○道路自二公里八十公尺起至三公里五十
    公尺止埋設瓦斯輸氣管線一案，均未獲鄉公所許可。八十九
    年間，乙○○得悉上情，乃邀約案外人李文海商得設址宜蘭
    縣五結鄉○○路七十三巷三十六號五樓之宜隆營造有限公司
    （下稱宜隆營造公司）負責人陳振義同意，向宜隆瓦斯公司
    承包包括上開埋設瓦斯輸氣管線在內之「丙烷混合氣供應廠
    土木工程」（下稱系爭工程），由李文海、陳振義負責施工
    ，乙○○則負責公關及業務管理即取得挖掘道路許可證。乙○○遂至宜隆瓦斯公司，向該公司秘書兼課長庚○○陳稱其
    與地方人士關係良好，可以幫忙處理民眾抗爭，且該項工程
    已泛政治化，最好低調處理等語，並與庚○○商議由宜隆營
    造公司承包系爭工程，土木工程施工費為新台幣（下同）一
    千零五十萬元、公關及業務管理費五百萬元。經庚○○報請
    宜隆瓦斯公司董事會決議同意後，於八十九年十月六日，與
    宜隆營造公司簽訂系爭工程之工程契約書，且在契約第三十
    二條明定宜隆營造公司應協助宜隆瓦斯公司辦理解決宜二二
    線道路路權申請並取得路證，又就公關及業務管理費用五百
    萬元之給付辦法約定：「(1)為因辦理宜二二線道路埋設管線
    路證之申請得於簽約完成後，十日內給付百分之三十預付款
    ，計一百五十萬元。(2)完成土建工程報請宜隆瓦斯公司驗收
    合格後給付百分之三十，計一百五十萬元。(3)完成全部工程
    含宜二二線道路管線埋設工程，經驗收合格後付清尾款」。
    宜隆瓦斯公司並於八十九年十月二十日，依約將預付款一百
    五十萬元給付宜隆營造公司，宜隆營造公司於扣除營業稅後
    ，將餘款約一百三十八萬元交付乙○○從事公關事項。
三、乙○○取得上開款項後，旋於八十九年十月二十四日在宜蘭
    縣某餐廳邀請與其交情良好之辛○○與庚○○等人餐敘。席
    間，辛○○允諾代為協調、協助辦理，並告知庚○○申請挖
    掘道路許可證須低調處理，所有文件交由辛○○私下處理即
    可；庚○○遂未循正規程序遞送公文至鄉公所，而將宜隆瓦
    斯公司八十九年十月二十四日八九宜瑞字第一九七號使用公
    路用地挖掘道路修建地下管線工程申請書（下稱第一九七號
    申請書）連同相關施工圖、交通維持計劃書等資料逕遞交辛○○。辛○○收得該申請書後，明知承辦挖掘道路許可並非
    其之職務，其應將該申請書轉由鄉公所之相關承辦人員依法
    處理，詎其不思此途，竟基於偽造公文書並持以行使之概括
    犯意，連續為下列行為：
  (一)於八十九年十一月十三日，在鄉公所內盜用「宜蘭縣五結鄉
    公所」條戳章、「中華民國八九年十一月『』（即空白處，
    下同）日、（八十九）五鄉『』字第『』號」發文日期暨字
    號條戳章之公印，蓋具在第一九七號挖掘申請書答覆欄處各
    一枚，並在發文日期暨字號印文之『』處填載成：「中華民
    國八九年十一月『十三』日（八十九）五鄉『建』字第『12
    347』號」，且在答覆欄原『』處填載成：「(1)所請應予許
    可，計挖掘路面『582』平方公尺，規定單價每平方公尺『
    660』元，共計代辦路面工程費『384120』元應繳清後，方
    得開挖」（下稱挖掘答覆許可書）後，於同日在鄉公所門口
    ，將該偽造之挖掘答覆許可書交付不知情之乙○○，再由乙○○持至宜隆瓦斯公司，交付不知情之該公司總經理戊○○
    ，再轉交同為不知情之庚○○，由庚○○於八十九年十一月
    十六日持至鄉公所憑以繳納上開工程費三十八萬四千一百二
    十元，足以生損害於宜隆瓦斯公司及鄉公所對公文管理之正
    確性。
  (二)宜隆瓦斯公司繳交上開工程費後，即於八十九年十二月二十
    日製作八九宜瑞字第二０二號函向鄉公所申請核發挖掘道路
    許可證（下稱第二０二號函），於同日由庚○○將該函持至
    鄉公所交付辛○○收受。辛○○乃於九十年一月十七日，在
    鄉公所內偽造鄉公所九十年一月十七日（九十）五鄉建字第
    七二七號函，於主旨欄載：「貴公司函請申挖宜22線道路2K
    +080‧3K+050路段埋設管線許可一案，本所同意自本（九十
    ）年八月一日至八月三十一日止辦理，惟為維護公共安全，
    在開挖前仍應先經本所核備後始得施工，請查照」；說明欄
    載明：「復貴公司89.12.20.八九宜瑞字第202號函」，並盜
    蓋「宜蘭縣五結鄉公所」條戳章之公印在該函文上（下稱第
    七二七號同意函），並於同日在鄉公所門口，將第七二七號
    同意函交付不知情之乙○○，再由乙○○持至宜隆瓦斯公司
    交付不知情之戊○○轉交同為不知情之庚○○辦理，足以生
    損害於宜隆瓦斯公司及鄉公所對公文管理之正確性。
四、嗣宜隆瓦斯公司於九十年七月十日製作九十宜瑞字第二一五
    號函向鄉公所申請發給挖掘道路許可證明（下稱第二一五號
    函），並於同日由庚○○將該函交付乙○○委請轉交辛○○
    ；嗣因未獲鄉公所函覆，宜隆瓦斯公司又於九十年十二月二
    十八日製作九十宜瑞字第二二一號函向鄉公所申請發給挖掘
    道路許可證明（下稱第二二一號函），並於同日由庚○○將
    該函持至鄉公所交付辛○○簽收。之後，宜隆瓦斯公司見第
    二一五號函、第二二一號函均未獲鄉公所函覆，心生疑慮，
    乃於九十二年二月七日再以九十二宜瑞字第二三一號函請鄉
    公所發給挖掘道路許可證明（下稱第二三一號函），並檢附
    繳納工程費之收據及第七二七號同意函，以掛號郵寄方式寄
    送鄉公所，經鄉公所收文後，始發現繳納工程費所憑之挖掘
    答覆許可書及第七二七號同意函均係偽造，而查悉上情。
五、案經法務部調查局宜蘭縣調查站（下稱調查站）移送台灣宜
    蘭地方法院檢察署檢察官偵查起訴。
    理  由
甲、證據能力部分：
一、按測謊鑑定究竟有無證據能力，刑事訴訟法並無明文規定，
    實務上，送鑑單位依刑事訴訟法第二０八條第一項規定，囑
    託法務部調查局或內政部警政署刑事警察局為測謊檢查，受
    囑託機關就檢查結果，以該機關名義函覆原囑託之送鑑單位
    ，該測謊檢查結果之書面報告，即係受囑託機關之鑑定報告
    ，該機關鑑定報告，形式上若符合測謊基本程式要件，包括
    ：（一）經受測人同意配合，並已告知得拒絕受測，以減輕
    受測者不必要之壓力。（二）測謊員須經良好專業訓練與相
    當之經驗。（三）測謊儀器品質良好且運作正常。（四）受
    測人身心及意識狀態正常。（五）測謊環境良好，無不當之
    外力干擾等要件，即賦予證據能力，非謂機關之鑑定報告書
    當然有證據能力。具上述形式之證據能力者，始予以實質價
    值判斷，必符合待證事實需求者，始有證明力。又按刑事訴
    訟法第二０六條第一項規定：「鑑定之經過及其結果，應命
    鑑定人以言詞或書面報告」，是鑑定報告書內容應包括鑑定
    經過及其結果，法院囑託鑑定機關為測謊檢查時，受囑託之
    鑑定機關不應僅將鑑定結果函覆，並應將鑑定經過一併載明
    於測謊之鑑定報告書中，若鑑定報告書僅簡略記載檢查結果
    而未載明檢查經過，既與法定記載要件不符，法院自應命受
    囑託機關補正，必要時並得通知實施鑑定之人以言詞報告或
    說明，否則，此種欠缺法定要件鑑定報告不具備證據資格，
    自無證據能力可言（參照最高法院九十三年度台上字第一八
    六五號判決要旨）。本案於九十二年六月十一日在調查站，
    被告乙○○、辛○○均同意接受測謊，經法務部調查局測謊
    結果：「一、乙○○稱：1.未交付金錢給辛○○。2.未招待
    辛○○喝花酒。上述問題經測試呈情緒波動反應，研判有說
    謊。3.偽造之五結鄉公文是辛○○所交付。問題3.經測試無
    情緒波動反應，研判未說謊。二、辛○○稱：1.乙○○未招
    待渠喝花酒。2.乙○○未交付金錢給渠。上述問題經測試呈
    情緒波動反應，研判有說謊」，此有調查筆錄二份、九十二
    年六月二十日調科參字第０９２００１９４７９０號測謊報
    告書在卷可參（見調查站卷第一二一、一四０頁，偵查卷第
    一０八頁）。惟上開測謊報告書，除於測謊方法欄載明「控
    制問題法、混合問題法」，及記載上開鑑定結果外，對於受
    測者當時身心狀態、測謊員之能力、資格、測謊儀器運作狀
    態及測謊環境有無不當之外力干擾等鑑定經過事項，俱未記
    載，與刑事訴訟法第二０六第一項規定，顯有未合，本院認
    應無證據能力。
二、被告以外之人於審判外之言詞或書面陳述，除法律有規定者
    外，不得作為證據。又被告以外之人於審判外陳述，雖不符
    前四條之規定，而經當事人於審判程序同意作為證據，法院
    審酌該言詞陳述或書面陳述作成時之情況，認為適當者，亦
    得為證據，當事人、代理人或辯護人於法院調查證據時，知
    有第一五九條第一項不得為證據之情形，而未於言詞辯論終
    結前聲明異議者，視為有前項之同意，為刑事訴訟法第一五
    九條第一項、第一五九條之五第一項、第二項分別定有明文
    。經查：
  (一)乙○○於九十二年五月九日、同年月十二日調查筆錄（見調
    查站卷第一二四至一三０頁），辛○○於同年月十四日調查
    筆錄（見調查站卷第九七至一０一頁），均係以被告身分接
    受詢問之筆錄。其中，辛○○更選任辯護人在場，雖渠等各
    自為彼此之證人，但當時既係以被告身分供述，且係在九十
    二年九月一日修正刑事訴訟法之前，所進行之訴訟程序，依
    刑事訴訟法施行法第七條之三規定，自堪認有證據能力。
  (二)張其琳於九十二年六月十日、庚○○於同年五月十二日及同
    年四月二十五日、戊○○於同年五月九日、吳麗華於同年五
    月十六日、李文海於同年六月十日、馬中武於同年五月七日
    、李哲清於同年五月七日、許志銘於同年三月二十六日之調
    查筆錄（見調查站卷第一至二、五至八、二一、三三至三六
    、四五至四七、五七至五九、七二至七三、七六至七八、八
    八至九三頁），雖均係被告以外之人於審判外之言詞陳述，
    但係在九十二年九月一日修正刑事訴訟法之前，所進行之訴
    訟程序，依刑事訴訟法施行法第七條之三規定，已堪認有證
    據能力。況且，對照彼等於偵查中、原審之供述，依修正後
    刑事訴訟法第一五八條之四、第一六三條第二項等意旨，彼
    等於調查站之供述，應具有證據能力。
  (三)宜隆瓦斯公司內部簽呈、大事記各一份（見調查卷第三一、
    一一五至一一九頁），係被告以外之人於審判外之書面陳述
    ，且未經被告二人同意作為證據，依上開規定，自不得作為
    證據。
三、按刑事訴訟法第一五九條之四規定，除前三條之情形外，下
    列文書亦得為證據：（一）除顯有不可信之情況外，公務員
    職務上製作之紀錄文書、證明文書。（二）除顯有不可信之
    情況外，從事業務之人於業務上或通常業務過程所須製作之
    紀錄文書、證明文書。（三）除前二款之情形外，其他於可
    信之特別情況下所製作之文書。本件宜隆瓦斯公司之發文簿
    一本（見調查站卷第一四一至一七一頁），經證人庚○○於
    原審證述：自八十九年至九十二年間，我在宜隆瓦斯公司擔
    任秘書兼課長，調查站卷所附發文簿是我們公司的，這些都
    是我記載的，發文簿「錢」字，是辛○○在九十年十二月二
    十八日親自簽的，該函是我親自在鄉公所交給辛○○等語（
    見原審卷二第九、一七頁）；核與辛○○於原審供承：那天
    說有公文放在我的桌上，要我簽收，我就簽收等語相符（見
    原審卷二第一一五頁）。且觀諸該發文簿欄「文別」為函、
    申請書者；備考欄大部分均有收文單位之戳記或簽收人簽名
    。則該發文簿雖非庚○○於業務上或通常業務過程所須製作
    之紀錄文書，然既具有上開可信之特別情況，依刑事訴訟法
    第一五九條之四第三款之規定，應具有證據能力。
乙、實體部分：
壹、辛○○有罪部分：
一、訊據被告辛○○矢口否認有偽造挖掘答覆許可書及第七二七
    號同意函（以下合稱系爭二公文書），並交付乙○○轉交宜
    隆瓦斯公司人員戊○○、庚○○等犯行，並與其選任辯護人
    辯稱：
  (一)其並未交付系爭二公文書給乙○○，乙○○為本件同案被告
    ，亦涉嫌偽造系爭二公文書，倘彼推稱系爭二公文書為辛○○所交付，即可卸己之責，故彼之證詞實難採信。
  (二)乙○○對於辛○○究於何地交付第七二七號同意函一節，或
    稱是辛○○拿到彼家中，叫彼拿到庚○○的公司；或稱辛○○打電話給彼，及由鄉公所出來拿給彼云云，前後所述並不
    一致，足見彼所為證詞委無足採。
  (三)挖掘答覆許可書內發文日期暨字號印文之『』處均係人為填
    寫，該等筆跡經法務部調查局鑑定結果，認「待鑑筆跡僅少
    量阿拉伯數字，其筆劃簡單，未能充分表現出書寫者之個性
    及慣性特徵，故歉難鑑析」，亦無法證明為辛○○所書寫。
  (四)縱認系爭二公文書係辛○○所制作，辛○○亦屬有權制作之
    人，而不該當偽造之責。蓋：
  辛○○為鄉公所秘書，對於宜隆瓦斯公司申請開挖宜二二線
    道路埋設瓦斯輸氣管線工程案有監督許可之權限，在系爭二
    公文書蓋用「宜蘭縣五結鄉公所」條戳章，應為其職權範圍
    ，即便系爭二公文書係由其所制作，亦非偽造。
  依證人許志銘（時任鄉公所技正）於原審證稱之情形，倘辛○○經由鄉長授權，可代為決行道路之開挖；另依證人張其
    琳（現任鄉公所主任秘書）於調查站之供述，辛○○對於宜
    隆瓦斯公司該開挖宜二二線道路之申請案有許可之權限。系
    爭二公文書之相關收、發文縱或未循正常程序，亦僅涉及有
    無行政責任而已。
二、經查：
  (一)系爭二公文書均係偽造者：蓋
  鄉公所並無系爭二公文書檔案，類似文號為八十九年十月十
    九日秘字第一二三四七號及九十年一月十七日民字第０七二
    七號，分別係宜蘭縣家畜肉類商業同業公會及國立台灣大學
    來函等情，有鄉公所九十五年六月二十七日五鄉秘字第０９
    ５０００７９７２號函及附件存卷可參（見上訴字卷第一０
    五至一０八頁，系爭二公文書影本則見同卷第七七至七九頁
    ）。
  至於挖掘答覆許可書所蓋具之「宜蘭縣五結鄉公所」條戳章
    （下稱甲章）、發文日期暨字號條戳章（下稱乙章）之公印
    ，及第七二七號同意函內所蓋具之「宜蘭縣五結鄉公所」條
    戳章（下稱丙章），是否偽造抑或僅屬盜用一節？查：
  (1)證人即現任鄉長丙○○於本院更審審理時證稱：甲章是鄉公
    所的，乙章亦與鄉公所現有者編排字跡很類似；至於丙章部
    分伊則不清楚等語（見本院更字卷一附九十七年一月八日審
    理筆錄第四頁）。參諸卷附鄉公所九十五年五月十九日五鄉
    秘字第０９５０００６４１３號函及附件，甲章與鄉公所曾
    使用於八十九年一月六日函者相似，至於丙章是否屬鄉公所
    所有則難認定等語（見上訴字卷第八０、八五頁）。依罪疑
    惟輕原則，本件甲章、乙章均應認定為鄉公所所有遭盜用而
    非遭偽刻。
  (2)至於丙章部分，依本院更字卷一附法務部調查局九十六年十
    月二十九日調科貳字第０９６００４６９５２０號函說明，
    丙章與甲章印文不同。而查丙章之印文字體以肉眼觀察，即
    可發現明顯與甲章不同，且字體並不完整，依一般使用過條
    戳章者之客觀經驗認知，可判斷丙章應屬使用甚久者，當不
    致於係為偽造該第七二七號同意函而重新偽刻者（見上訴字
    卷第七七頁）。另參諸上開鄉公所第０９５０００６４１３
    號函附件１、２鄉公所八十八年一月十五日、同年七月二十
    三日開會通知單內所蓋具之「宜蘭縣五結鄉公所」條戳章（
    見上訴卷第八二、八三頁），顯可發現丙章印文與該二枚條
    戳章印文極為相似。依罪疑惟輕原則，本件丙章亦應認定為
    鄉公所所有遭盜用而非遭偽刻。
  至於宜隆瓦斯公司固憑挖掘答覆許可書繳交工程款，並由鄉
    公所收受後製發收據在案，有該收據附卷可參（見調查站卷
    第一七四頁）。然查，證人即製作該收據之丁○○已在本院
    更審審理時證稱伊收款時，無從查對挖掘答覆許可書是否真
    實等情（見本院更字卷二附九十七年二月二十六日審理筆錄
    第六頁）；另證人即鄉公所出納己○○在本院更審審理時亦
    證稱只要有文號即可收款，伊無從辨識挖掘答覆許可書是否
    真實等情（見本院更字卷一附九十七年一月八日審理筆錄第
    八頁），是本件尚無從憑該紙收據即認挖掘答覆許可書為真
    實。
  (二)系爭二公文書應為辛○○所制作：蓋
  證人即辛○○任秘書時之鄉長甲○○於本院更審審理時證稱
    ：鄉公所的條戳章均是橡皮刻的，用久字跡模糊，由業務單
    位簽給秘書（指辛○○）決定就可以重刻等語（見本院更字
    卷一附九十七年一月八日審理筆錄第十頁）。本件甲章、乙
    章及丙章既均係鄉公所所有者，辛○○身為當時之秘書，自
    有取得各該條戳章之機會。
  系爭二公文書確係由辛○○交付乙○○一事，不惟業據乙○○在本院更審審理時以證人身分一再指證甚詳，且已確認彼
    均係接獲辛○○電話後，前往鄉公所拿取無誤；且據證人庚○○在本院更審審理時證稱：伊在與乙○○簽約後，才見到
    辛○○，並在宜蘭吃飯後親自將第一九七號申請書連同交通
    安全計畫等資料一併交給辛○○，之後取得挖掘答覆許可書
    ，即憑以繳款，繳款後，伊曾親自將第二０二號、第二二一
    號申請函交予辛○○，並於交付第二二一號函時，請辛○○
    在發文簿內親自簽名等情（見本院更字卷二附九十七年二月
    二十六日審理筆錄第七至九頁）。
  參諸卷附宜隆瓦斯公司之發文簿所載內容：
  (1)89年10月24日、發文字號：197、收文機關：五結鄉公所、
    文別：申請書、事由：申挖宜22線道路埋設管線申請文件5
    份、附件：施工圖及交通維持計劃書等、備考：親交公所秘
    書（指辛○○）；
  (2)89年12月20日、發文字號：202 、收文機關：五結鄉公所、
    文別：函、事由：為就本公司申挖宜22線2K+080~3K+050 埋
    設管線案惠請許可見覆、附件：繳款收據影本、備考：親交
    錢秘書（指辛○○）；
  (3)90年7月10日、發文字號：215、發文機關：五結鄉公所、文
    別：函、事由：為就申挖宜22線2K+080~3K+050埋設管線工
    程函請核備並發給挖掘道路許可證明、附件：五結鄉公所原
    同意函影本、備考：親交乙○○轉公所錢秘書（指辛○○）
    、「乙○○」；
  (4)90年12月28日、發文字號：221、發文機關：五結鄉公所、
    文別：函、事由：就申挖宜22線道路埋設管線工程函請報備
    並核發挖路許可案（附同意函、繳款收據影本）、備考：「
    錢（即辛○○）12 /28」等情（見調查站卷第一五八至一六
    ０頁），足見證人乙○○、庚○○之證詞非虛。雖證人二人
    對於相關文件之交付時地或有陳述不盡完足之處，然徵諸本
    件自第一九七號申請函起即有多次申請行為，證人二人未能
    一次供述完全，亦不足率認彼等之證詞不實。
  辛○○對於上開簽收第二二一號函一節，已坦承屬實，雖其
    辯稱係因鄉公所收文人員不在座位上，由其代收云云。姑不
    論以辛○○當時係鄉公所之秘書，倘收文人員不在座位，實
    無須勞煩秘書親自收文，所辯云云，已與常情有違。且查證
    人吳麗華於調查站、檢察官偵訊時已證述：伊在鄉公所任職
    秘書室收文員，鄉公所收文方式為郵差來由伊統一收文並登
    入收文簿，且在文書上蓋上收文字號及日期，之後按照承辦
    課室送至各課室，伊請假時會有代理人，若伊只是暫時不在
    位子上，應該會先放在伊桌上，等伊回來再處理，宜隆瓦斯
    公司第一九七號申請書、第二０二號函、第二一五號函、第
    二二一號函都不是伊收文。辛○○沒有和伊說過代伊收受公
    文，之前也沒有幫伊收過公文等語（見調查站卷第五七至五
    九頁，偵查卷第五四至五五頁）；於原審亦證述：伊自八十
    九至九十年間，在鄉公所擔任收文工作，都沒有收到宜隆瓦
    斯公司九十年七月十日、同年十二月二十八日催辦公文，電
    腦裡面都沒有紀錄等語（見原審卷二第一０七頁）。又鄉公
    所未曾收受第二一五號函、第二二一號函乙節，亦有鄉公所
    九十二年五月六日五鄉建字第０９２０００５４２８號函及
    所附總收文索引簿在卷可參（見調查站卷第一七二頁）。益
    見辛○○所謂僅代收第二二一號函之詞，無非委卸飾詞，不
    足憑採。
  按認定犯罪事實所憑之證據，並不以直接證據為限，即綜合
    各種間接證據，本於推理作用，為認定犯罪事實之基礎，如
    無違背一般經驗法則，尚非法所不許（最高法院四十四年台
    上字第七０二號判例意旨參照）。本件雖查無直接證據，然
    徵諸上開事證，仍可認定系爭二公文書確係辛○○盜用甲章
    、乙章及丙章而為制作。
  (三)：蓋
  辛○○係以機要人員任用，擔任鄉公所秘書一職，任職期間
    為八十九年十月十九日至九十一年二月二十八日，九十一年
    三月一日免職，其所任秘書職務為負責處理機要事務，襄理
    鄉長及主任秘書處理鄉務、審核文稿及其他上級交辦事務，
    ，但系爭二公文書並非鄉公所檔存公文，應屬個人行為等情
    ，有上述鄉公所第０９５０００７９７２號函存卷可佐。
  證人甲○○於本院更審審理時雖證稱：平常鄉○道路開挖只
    要課長即可決行，但宜隆瓦斯公司本件道路之開挖較為敏感
    ，彼曾交代要送到秘書或彼處才可以，本件可能是辛○○自
    己決行云云（見本院更字卷一附九十七年一月八日審理筆錄
    第九頁）。但查，證人許志銘於原審證述：一般申請挖掘單
    位要提出申請書，經由收發轉給建設課，再簽承辦人，承辦
    人看是否所管轄的道路，然後簽意見給一級主管，由課長判
    行，不需要會簽。宜隆瓦斯公司申請開挖前，民眾就有反彈
    ，鄉長交代這個案子要交給鄉長親自處理，其餘就由課長處
    理等語（見原審卷二第二三至二五頁）。且查卷附宜隆瓦斯
    公司八十六年十二月二十六日宜瑞字第一０五號函，經證人
    許志銘擬辦內容提及：「廠址附近居民反對聲音未息前…擬
    請核示。」，呈建設課課長（吳添福）擬辦：「在附近居民
    反對聲平息後，再行核發，可否請核示」，再呈給辛○○代
    批「如建擬」（見調查站卷第七五頁），可見辛○○雖有權
    代理鄉長批示甚或決行公文，但鄉公所應經一定收文、擬辦
    等程序，始呈給鄉長或秘書批示，應甚明確。系爭二公文書
    並未循公文流程制作、收發文，辛○○顯非單純為決行之行
    為，證人甲○○之證詞尚不足憑為辛○○有利之證據。
    綜上，辛○○並無制作系爭二公文書，竟擅自盜用鄉公所所
    有之甲章、乙章、丙章，而制作系爭二公文書並持以行使之
    犯行，事證明確，堪予認定，應依法論科。
三、按辛○○行為後，刑法業於九十四年二月二日修正公布，並
    自九十五年七月一日施行（以下依此為基準，分別稱為修正
    前、修正後刑法），修正前刑法第五十六條連續犯之規定，
    業經修正刪除，此刪除雖非犯罪構成要件之變更，但顯已影
    響行為人刑罰之法律效果，自屬法律有變更，應依修正後刑
    法第二條第一項規定為新舊法之比較。依修正前刑法第五十
    六條連續犯應以一罪論；刑法修正施行後，被告多次犯行即
    須分論併罰，是應以修正前之刑法第五十六條對被告有利。
    是核辛○○所為，係犯刑法第二百十六條、第二百十一條行
    使偽造公文書罪。其偽造系爭二公文書後均持以行使，該偽
    造系爭二公文書之低度行為，應為行使之高度行為所吸收，
    不另論罪。其先後二次行使偽造之公文書犯行，時間緊接，
    方法相同，觸犯構成要件相同之罪，顯係基於概括犯意為之
    ，應依修正前刑法第五十六條連續犯之規定以一罪論，並加
    重其刑。
四、原審據以論科，固非無見。惟查：原審判決後，刑法業已
    修正，有如上述，原判決未及比較適用，尚有未洽。原審
    判決後，中華民國九十六年罪犯減刑條例（下稱減刑條例）
    於九十六年七月十六日公布施行，原審未及適用，並予減刑
    ，亦有未當。系爭二公文書係辛○○單獨偽造，原判決誤
    為辛○○與乙○○共犯；又甲章、乙章、丙章均為鄉公所所
    有，並非偽刻而得，原判決誤為辛○○所偽刻，並將之諭知
    沒收，均有違誤。原審就理由甲證據能力二之(一)、(二)關於
    辛○○、乙○○及證人張其琳等人調查筆錄，誤為未具證據
    能力，亦有可議。辛○○上訴意旨仍否認上開犯行，固非可
    取；但其辯稱未偽刻甲章、乙章、丙章部分，及檢察官以原
    判決關於上開證據能力認定有誤，指摘原判決不當，則尚非
    全無理由，自應由本院將原判決撤銷改判。爰審酌辛○○任
    職公務，原當依法任事，乃不思正途，為圖便利，私下為本
    件不端之行為，且犯後猶一再飾詞狡辯等犯罪之動機、目的
    、手段、所生危害程度及犯後態度等一切情狀，量處其有期
    徒刑一年二月。又辛○○之犯罪在九十六年四月二十四日以
    前，且合於減刑條件，爰依減刑條例第二條第一項第三款之
    規定，減為有期徒刑七月。
貳、乙○○無罪及辛○○不另為無罪諭知部分：
一、公訴意旨另以：
  (一)乙○○係以打通關節為由，使宜隆瓦斯公司、宜隆營造公司
    因此陷於錯誤而交付一百三十餘萬元之公關及業務管理費。
    而其領得該款後，除交付不詳數目之現金予辛○○外，並於
    八十九年間招待辛○○到宜蘭縣礁溪鄉春風樓餐廳飲宴，花
    費一萬七千元，又到宜蘭縣宜蘭市梅龍鎮餐廳飲宴，花費約
    二千元，其餘用以購買蘭花及支付債務。而後與辛○○基於
    共同之犯意，偽造甲章、乙章及丙章之公印，進而偽造系爭
    二公文書持以行使，因認乙○○犯行為時之刑法第三百三十
    九條第一項詐欺取財罪、第二百十八條第一項偽造公印罪、
    第二百十一條偽造公文書罪、第二百十六條、第二百十一條
    行使偽造公文書罪，及行為時之貪污治罪條例第十一條第一
    項對於公務人員關於違背職務之行為，交付賄賂及其他不正
    利益等罪嫌（其中偽造公印為偽造公文書之階段行為，偽造
    公文書為行使偽造公文書所吸收，均不另論罪）。
  (二)辛○○收受乙○○所交付之上開賄賂及不正利益後，即連續
    於上開時地，與乙○○共同為偽造公印、偽造系爭二公文書
    並進而行使之行為，因認辛○○另涉犯行為時之刑法第二百
    十八條第一項偽造公印罪、及行為時之貪污治罪條例第四條
    第一項第五款對於違背職務之行為收受賄賂與其他不正利益
    罪嫌（其中偽造公印為偽造公文書之階段行為，不另論罪）
    。
二、惟按犯罪事實應依證據認定之，無證據不得認定犯罪事實，
    又不能證明被告犯罪者，應諭知無罪之判決，刑事訴訟法第
    一百五十四條第二項、第三百零一條第一項定有明文。次按
    刑事訴訟法第一百六十一條第一項規定檢察官就被告犯罪事
    實，應負舉證責任，並指出證明之方法，因此，檢察官對於
    起訴之犯罪事實，應負提出證據及說服之實質舉證責任，倘
    其所提出之證據，不足為被告有罪之積極證明，或其指出證
    明之方法，無從說服法院以形成被告有罪之心證，基於無罪
    推定之原則，自亦應為被告無罪之諭知（最高法院七十六年
    度台上字第四九八六號、九十二年度台上字第一二八號判例
    意旨參照）。
三、關於辛○○不另為無罪諭知部分，經查：
  (一)辛○○堅詞否認偽造公印，亦否認有收受乙○○交付之賄賂
    及不正利益等情，辯稱：宜隆瓦斯公司申請挖掘道路許可證
    ，完全符合相關法令，鄉公所並無拒絕之理由，縱使系爭二
    公文書係其所制作，亦非違背職務之行為。又其雖曾與乙○○及庚○○至宜蘭市梅龍鎮餐廳用餐，惟此係一般私人聚餐
    性質，且該次費用僅一千餘元，應屬正常社交範圍內，難認
    係不正利益等語。
  (二)按所謂公務員職務上之行為，係指在其職權範圍內所應執行
    或得執行，而不違背其職責義務者而言，如公務員就其職務
    上應為之事項，故意消極的不作為或積極的以不正當方法為
    之，以及對於職務上不應為之事項故意積極為之，則均屬違
    背職務之行為（參照最高法院九十年度台上字第五七六四號
    判決要旨）。
  (三)辛○○原係擔任鄉公所秘書職務乙節，業如前述，依台灣省
    鄉鎮縣轄市公所組織規程準則第三條規定，其職權範圍內所
    應執行或得執行之行為，係指承鄉長之命所處理之事務。而
    宜隆瓦斯公司向鄉公所申請挖掘宜二二線道路埋設瓦斯輸氣
    管線一案，辛○○並無制作系爭二公文書之權限，已如上述
    ，其私下之個人行為，原難認係職務上之行為。況且，本件
    上開飲宴，是否與前述連續行使偽造公文書行為，有直接對
    價關係，又辛○○究有無收得現金賄賂，均乏客觀證據可證
    ，核與貪污治罪條例第四條第一項第五款違背職務行為收受
    賄賂或不正利益之構成要件，尚屬有間。
  (四)系爭二公文書內所蓋具之甲章、乙章及丙章印文，其原條戳
    章均應認定為鄉公所有之真正公印，亦如上述，尚難認辛○○有該部分偽造公印之犯行。
  (五)綜上，辛○○被訴偽造公印及違反貪污治罪條例部分，犯罪
    尚不能證明。惟公訴意旨認辛○○此部分行為與前揭論罪科
    刑之連續行使偽造公文書部分，或屬階段行為（偽造公印部
    分），或有行為時刑法第五十五條所定牽連犯之裁判上一罪
    關係（違反貪污治罪條例部分），爰均不另為此部分無罪之
    諭知。
四、關於乙○○部分，經查：
  (一)訊據乙○○堅詞否認本件各項犯行，辯稱：其並無施用詐術
    騙取公關費用，本件事情未能完成，所收費用亦已退還，其
    僅介紹庚○○等人與辛○○認識，並邀彼等餐敘，系爭二公
    文書係辛○○所交付者，其並不知是偽造的等語。
  (二)乙○○並無施用詐術，致使宜隆瓦斯公司、宜隆營造公司陷
    於錯誤，而交付一百三十餘萬元之公關費用，蓋：
  證人許志銘於原審證述：宜隆瓦斯公司申請開挖前，民眾就
    有反彈，因為供應廠是在宜蘭縣五結鄉三興村，對於土地價
    值及安全會有影響；伊擔任技士時，有收到宜隆瓦斯公司申
    請挖路，村民反對聲音很大，縣政府在調查許可設廠，伊乃
    暫緩核發等語（見原審卷二第二四至二五、一一０頁）；證
    人庚○○、戊○○亦證實斯情無誤（見本院更字卷二附九十
    七年二月二十六日審理筆錄第七頁、原審卷二第一０四頁）
    。
  證人李文海於調查站及檢察官偵查中證述：約於八十九年間
    乙○○來找我，談合作承包宜隆瓦斯公司土木工程，他說因
    為他住宜蘭縣五結鄉對地方比較熟，可以解決當地民眾抗爭
    事情，之後我和宜隆營造公司負責人陳振義承包宜隆瓦斯公
    司建廠的工程。建廠的資金是我們估價後，向宜隆瓦斯公司
    報價。我只承包供應廠本身的土木工程，瓦斯管線不在承包
    範圍，公關費五百萬元都歸乙○○，由他負責排除抗爭，營
    造部分利潤歸我等語（見調查站卷第一頁，偵查卷第七八至
    七九頁）。證人庚○○於本院更審審理時證稱：因為民眾抗
    爭無法擺平，所以要給乙○○的五百萬元分三期，乙○○必
    須幫忙協調民眾及路權申請等情（見本院更字卷二附九十七
    年二月二十六日審理筆錄第七頁）；於原審亦證稱：乙○○
    自己到公司來毛遂自薦，說他對宜蘭縣五結鄉地方民情很熟
    ，可以幫忙處理抗爭的事情。伊之前就知道辛○○是鄉公所
    的秘書，不是很熟，後來透過乙○○的關係比較熟，而乙○○曾帶伊和總經理去拜訪過鄉長、村長，去做良性互動等語
    （見原審卷二第九至十二、一一四頁）。證人戊○○於本院
    更審前次審理時亦證實乙○○有帶彼等去跟地方人士、民眾
    見面，當時我們公司董事長信任乙○○，才請他們來跟我們
    公司，互相以公司名義簽約，並拿出二百萬元本票，押在我
    們公司內，本案是我們正確的判斷，不是被騙才拿錢出來等
    語（見上訴字卷第一三七頁）。
  宜隆瓦斯公司確與宜隆營造公司於八十九年十月六日，簽訂
    系爭工程工程契約書，第三十二條明定如事實欄所載，有工
    程契約書在卷足憑（見偵查卷第三一頁），乙○○既係依約
    領得公關費用，尚難謂其有何施用詐術之行為。
  乙○○於原審固供承：其所收的一百三十餘萬元，拿去買蘭
    花，買了八十餘萬元，另五十萬元也花掉了等語（見原審卷
    二第三二頁），但其此項自白，僅足認定其有花用該筆款項
    之情事，難以推論其係故意詐騙後，於取得款項後即任意花
    用。且依證人庚○○、戊○○上開證述情節，乙○○確有帶
    宜隆瓦斯公司人員，前往拜訪地方人士等情在卷，其亦未向
    宜隆瓦斯公司另支領第二期款，足見乙○○辯稱其無詐欺犯
    意，尚堪採信。
  (三)乙○○並無與辛○○共同偽造公印，亦未參與辛○○偽造系
    爭二公文書犯行，蓋：
  系爭二公文書內所蓋具之甲章、乙章及丙章印文，其原條戳
    章均應認定為鄉公所有之真正公印，已如上述，尚難認乙○○有該部分偽造公印之犯行。
  系爭二公文書係經由乙○○持交戊○○轉交庚○○處理等情
    ，雖為乙○○所自承，核與證人戊○○、庚○○於本院更審
    審理時證述之情節相符（見本院更字卷一附九十七年一月八
    日審理筆錄第八頁、更字卷二附九十七年二月二十六日審理
    筆錄第六至九頁），然並無任何事證足資證明乙○○有參與
    辛○○之偽造系爭二公文書之犯行，或知悉系爭二公文書係
    辛○○所偽造仍持以轉交行使等犯行。
  衡諸一般社會大眾認知之經驗法則，乙○○依約既負責代申
    請人宜隆瓦斯公司向主管機關鄉公所辦理挖掘道路之許可，
    工程完竣之際共可收取五百萬元之費用，已如前所說明。則
    其已覓得鄉公所秘書辛○○，並經辛○○應允協助，則何須
    故為取得不實之文件，妨礙自己報酬之領取？
  (四)辛○○偽造系爭二公文書，原難認係彼職務上之行為。況且
    本件乙○○並未參與或知悉辛○○偽造系爭二公文書，已如
    上述，則其邀宴辛○○，便於庚○○請託，究難認係對於公
    務人員關於違背職務之行為，交付賄賂及其他不正利益。
  (五)此外，復查無其他事證足以證明乙○○有公訴意旨所指各項
    犯罪，其犯罪自屬不能證明。原審就其被訴違反貪污治罪條
    例部分，認定其該部分犯罪不能證明，固屬正確；然就其餘
    部分，漏未詳酌，即遽認乙○○有該部分犯罪，予以論罪科
    刑，自有未合。乙○○執以上訴，尚非全無理由，應由本院
    將原判決關於乙○○部分亦予以撤銷，改為其無罪之諭知。
據上論斷，應依刑事訴訟法第三百六十九條第一項前段、第三百
六十四條、第二百九十九條第一項、第三百零一條第一項，修正
前刑法第五十六條，刑法第二百十六條、第二百十一條，中華民
國九十六年罪犯減刑條例第二條第一項第三款、第七條，判決如
主文。
本案經檢察官羅松芳到庭執行職務
中    華    民    國  九十七  年    三    月   十八   日
                  刑事第二十庭  審判長法  官  楊貴雄
                                      法  官  鄧振球
                                      法  官  林立華
以上正本證明與原本無異。
如不服本判決，應於收受送達後十日內向本院提出上訴書狀，其
未敘述上訴之理由者並得於提起上訴後十日內向本院補提理由書
（均須按他造當事人之人數附繕本）。
                                      書記官  廖月女
中    華    民    國    97    年    3     月    19    日
附錄：本案論罪科刑法條全文
刑法第216條
行使第210條至第215條之文書者，依偽造、變造文書或登載不實
事項或使登載不實事項之規定處斷。
刑法第211條
偽造、變造公文書，足以生損害於公眾或他人者，處1年以上7年
以下有期徒刑。


司法院資訊處製作；財團法人民間司法改革基金會備份。
